【裁判字號】    90,訴,995
【裁判日期】    901029
【裁判案由】    分割共有物
【裁判全文】
臺灣高雄地方法院民事判決  九十年度訴字第九九五號
    原      告  甲○○
    被      告  丁○○○
                乙  ○
                丙  ○
右當事人間分割共有物事件，本院判決如左：
    主    文
被告丁○○○、乙○及丙○應就其被繼承人李先吉所有，坐落高雄縣燕巢鄉○○○段
一二四號，面積二千三百二十八平方公尺，應有部分一萬分之八百三十三之土地，辦
理繼承登記。
兩造共有高雄縣燕巢鄉○○○段一二四號，地目建，面積二千三百二十八平方公尺之
土地，應予原物分割，其分割方法為：如附圖所示Ａ及Ｂ部分（面積合計二千一百三
十四平方公尺）之土地分歸原告所有；Ｃ及Ｄ部分（面積合計一百九十四平方公尺）
之土地分歸被告丁○○○、乙○及丙○，按應有部分各三分之一之比例保持共有。
訴訟費用由被告負擔十一分之一，餘由原告負擔。
    事實及理由
甲、原告主張：（一）查坐落高雄縣燕巢鄉○○○段第一二四地號，面積二千三百二
    十八平方公尺土地，其中原告權利範圍為三萬分之二七五０一，另有被告之被繼
    承人李先吉持有上開土地權利範圍一萬分之八三三。因李先吉早於七十七年七月
    二十四日死亡，被告等人迄未辦理繼承登記，致原告無法與被告洽談分割事宜。
    今兩造洽談分割未果，爰依民法第八百二十四條規定，請求本院裁判分割如訴之
    聲明第二項。分割方法係參考被告現有房屋之位置，以被告持分面積為基準，分
    歸被告取得，另因其建物位於土地內，原告願提供二點五公尺寬之道路供被告通
    行，但僅限作道路，被告應保持淨空，不得有任何地上物。（二）又共有之不動
    產之共有人中一人死亡，他共有人請求分割共有物時，為求訴訟經濟起見，可許
    原告就請求繼承登記及分割共有物之訴合併提起，即以一訴請求該死亡之共有人
    之繼承人辦理繼承登記並請求該繼承人於辦理繼承登記後，與原告及其餘共有人
    分割共有之不動產，最高法院七十年次第一次民事庭合議參照。故爰請求被告應
    就被繼承人李先吉所有，坐落高雄縣燕巢鄉○○○段一二四號土地，面積三二八
    平方公尺，持分一萬分之八三三，辦理繼承登記。（三）依本院委請岡山地政事
    務所測繪之系爭土地分割圖，Ｃ、Ｄ二部分共計一九四平方公尺，分歸被告取得
    ，其餘Ａ、Ｂ共二一三四平方公尺由原告取得，固屬適當，惟依此方案，Ｃ左邊
    之部分，（即Ｂ下方）至邊界約六十平方公尺之土地，原告即無法利用作為通路
    通行至土地以供利用，（因Ｃ之邊界已與土地界址相連，無法通行）。且Ｄ部分
    ，在房屋大門出入口只留有零點六公尺之出入空間，不利出入。另分割後原告將
    界址處圍起來，圍籬距出入門口只有零點六公尺，顯太壓迫感，為此請本院能將
    Ｄ部分另一邊調整為二點二公尺，Ｃ部分距邊界一邊則縮減為約二點五公尺，而
    Ｃ房屋部分之主體建築並不受影響，只有房屋豬舍會拆除一小部分，對被告影響
    甚小，原告於豬舍拆除後願為被告整修，恢復牆面等語，並聲明：如主文所示。
乙、被告乙○及丙○未於言詞辯論期日到場，亦未提出書狀作何聲明或陳述。被告丁
    ○○○未於最後言詞辯論期日到場，據其以前到場陳述略稱同意分割。
丙、本院依職權勘驗現場，並囑託高雄縣岡山地政事務所測量及製作系爭土地複丈成
    果圖。
丁、得心證之理由：
一、本件被告等人經合法通知，未於最後言詞辯論期日到場，核無民事訴訟法第三百
    八十六條各款所列情形，爰依原告聲請，由其一造辯論而為判決。
二、按共有人得隨時請求分割共有物，但因物之使用目的不能分割或契約訂有不分割
    之期限者，不在此限；又共有物之分割，依共有人協議之方法行之，分割之方法
    不能協議者，法院得依任何共有人之聲請，以原物分配於各共有人，民法第八百
    二十三條第一項、第八百二十四條第一項第一款分別定有明文。次按裁判上定共
    有物分割方法時，法院本有自由裁量之權，應斟酌當事人之聲明，各共有人之利
    害關係，並共有物之性質、價格、利用價值及分割後之經濟效益，而為適當之分
    配，要以維持全體共有人之公平為標準，不受任何共有人主張之拘束（最高法院
    七十二年台上字第三八八三號、七十八年台上字第二一四一號判決參照）。
三、經查坐落高雄縣燕巢鄉○○○段第一二四地號，面積二千三百二十八平方公尺之
    土地為兩造所共有，其中原告權利範圍為三萬分之二七五０一，另有被告丁○○
    ○、乙○及丙○之被繼承人李先吉持有上開土地權利範圍一萬分之八三三；而系
    爭土地為建地，依其使用目的，並非不能分割，兩造間亦無不能分割之約定，且
    無不能分割之情形，但因訴外人李先吉早於七十七年七月二十四日死亡，被告等
    三人迄未辦理繼承登記，致兩造無法達成分割協議等事實，業據原告提出系爭土
    地登記謄本、訴外人李先吉及被告三人戶籍謄本正本各一份在卷為憑，並為被告
    所不爭執，堪信為真。從而原告本於民法第八百二十三條第一項、第八百二十四
    條第二項之規定訴請分割共有物，核無不合。
四、次按因繼承而於登記前以取得不動產物權者，非經登記，不得處分其物權，民法
    第七百五十九條定有明文。查系爭土地之共有人李先吉已於七十七年七月二十四
    日死亡，其共有上開土地之應有部分應由被告丁○○○、乙○及丙○等三人共同
    繼承，惟至今仍未辦理繼承登記等情，已如前述。本院既准許對李先吉所有之上
    開土地分割，被告丁○○○、乙○及丙○自應按前開規定辦理繼承登記，俾兩造
    得辦理分割事宜，是原告請求上開被告就其繼承李先吉之應有部分一萬分之八三
    三之系爭土地辦理繼承登記，為有理由，應予准許，爰諭知如主文第一項所示。
五、又查系爭土地如附圖所示Ｃ部分土地上有建物，現為被告所有，餘Ａ、Ｂ、Ｄ部
    分之土地皆為空地，Ｂ、Ｄ部分土地與Ｃ部分之土地相連，可供被告建物作出入
    之道路等事實，經本院會同地政人員勘驗現場屬實，並製有勘驗筆錄及複丈成果
    圖各一份附卷可憑，是本院審酌上開現況，並就兩造之前開主張及陳述，定其分
    割方案且詳述意見如下：
（一）系爭土地如附圖所示Ｃ部分土地及Ｄ部分土地，實際上已由被告就其應有部分
      而為管理使用，是為避免分割後因拆除Ｃ部分土地上被告所有之建物而導致糾
      紛，本院認宜盡量採保持原建物坐落位置為分割方案，較為恰當。
（二）查系爭土地如採依附圖所示Ａ、Ｂ、Ｃ、Ｄ之方式分割，則不僅被告可保存其
      現存之建物，且亦有Ｄ部分之土地可供被告出入，而原告亦同意提供Ｂ部分之
      土地與Ｄ部分之土地相連接，使被告可因此對外通行，如此可保持建物原狀，
      且符合整體土地之利用價值。
（三）至於原告復聲稱若依此方案，Ｃ左邊之部分至邊界約六十平方公尺之土地，原
      告即無法利用作為通路通行至土地以供利用，且Ｄ部分，在房屋大門出入口只
      留有零點六公尺之出入空間，不利出入。另分割後原告將界址處圍起來，圍籬
      距出入門口只有零點六公尺，顯太壓迫感，為此請本院能將Ｄ部分另一邊調整
      為二點二公尺，Ｃ部分距邊界一邊則縮減為約二點五公尺，而Ｃ房屋部分之主
      體建築並不受影響，只有房屋豬舍會拆除一小部分，對被告影響甚小，原告於
      豬舍拆除後願為被告整修，恢復牆面云云，惟查Ａ、Ｂ部分土地皆為空地，若
      原告欲利用Ｃ左邊之部分至邊界約六十平方公尺之土地，可從Ｂ部分土地出入
      使用，且被告建物大門出入口雖只有零點六公尺之出入空間，然其亦可從與Ｄ
      相鄰而出入空間約二公尺之另一偏門出入，似無另行破壞被告固有建物之必要
      ，是以為維護兩造現有之土地利用價值及兩造相鄰關係之和諧，本院認仍應採
      如附圖所示Ａ、Ｂ、Ｃ、Ｄ之方式分割為妥。
六、綜上所述，本院審酌系爭土地現有使用狀況、對外通行問題、地形應完整利用及
    兩造分割之利益，爰將系爭土地依如主文第二項所示之方法為分割。
七、據上論結：依民事訴訟法第七十九條但書，判決如主文。
中    華    民    國    九十    年      十      月        二十九        日
                                臺灣高雄地方法院民事第一庭
                                    法  官  陳  信  伍
右為正本係照原本作成。
如不服本判決，應於送達後廿日內，向本院提出上訴狀並表明上訴理由，如於本判決
宣示後送達前提起上訴者，應於判決送達後十日內補提上訴理由書（須附繕本）。
中    華    民    國    九十    年      十      月        二十九        日
                                    書記官  李  梅  芬


司法院資訊處製作；財團法人民間司法改革基金會備份。
